【裁判字號】    90,重訴,23
【裁判日期】    900522
【裁判案由】    分配表異議之訴
【裁判全文】
臺灣雲林地方法院民事判決  九十年度重訴字第二三號
    原      告  第一商業銀行斗六分行
    法定代理人  乙○○
    訴訟代理人  丁○○
                甲○○
    被      告  丙○○
                戊○○
    右  一  人
    訴訟代理人  黃１薰      住.
    被      告  庚○○      住.
                己○○      住.
右當事人間請求分配表異議之訴事件，本院判決如左：
    主    文
原告之訴駁回
訴訟費用由原告負擔。
    事    實
甲、原告方面：
一、聲明：
（一）請求判決被告即債權人丙○○對被告即債務人己○○在本院八十八年度執字第
      七三二四號清償債務強制執行事件之民國八十九年十二月十六日分配表所列參
      予分配之新台幣（下同）一千六百五十萬元債權不存在，並刪除該債權人請求
      參予分配之分配款。
（一）請求判決被告即債權人戊○○對被告即債務人己○○在本院八十八年度執字第
      七三二四號清償債務強制執行事件之民國八十九年十二月十六日分配表所列參
      予分配之八百六十萬元債權不存在，並刪除該債權人請求參予分配之分配款。
（一）請求判決被告即債權人庚○○對被告即債務人己○○在本院八十八年度執字第
      七三二四號清償債務強制執行事件之民國八十九年十二月十六日分配表所列參
      予分配之三百六十萬元債權不存在，並刪除該債權人請求參予分配之分配款。
二、陳述：
（一）緣本院受理八十八年度執字第七三二四號清償債務強制執行事件，就被告己○○所有坐落斗六市○○○段瓦厝子小段一六八─六號土地及其上建物建號五七
      門牌雲林縣斗六市○○路二號之五之房屋予以查封拍買，執行所得金額一百九
      十八萬元業經已於八十九年十二月十六日製作分配表，並定於同年月十九日上
      午十時分配。
（二）伊認為被告己○○年齡已屆六十五歲，僅從事農務工作，為一單純農夫，並無
      使用巨額資金需要，是被告丙○○主張對被告己○○有債權一千六百五十萬元
      、被告戊○○主張對被告己○○有債權八百六十萬元及被告庚○○主張對被告
      己○○有三百六十萬元債權，顯與事實不符。為此，於分配期日前聲明異議，
      並依強制執行法第四十一條規定於十日內訴請判決如聲明所示。
（三）本件主張確認債權不存在之訴，係屬消極確認之訴，依司法院三十年院字第二
      二六九號解釋及最高法院十九年上字第三八五號、四十二年台上字第一七○號
      判例要旨，均認定舉證責任應變換為主張有債權存在之被告負舉證責任，是以
      被告等應負責舉證，證明其債權存在之事實。
（四）對被告抗辯之陳述：
      １、被告己○○自陳其積蓄僅有四十萬元，可見本身已無資力，如何為其子劉
          太漢承擔債務。
      ２、被告戊○○雖提出與御將營造股份有限公司（下稱御將公司）之工程承攬
          合約書，惟僅憑合約書是無法證明合約兩造間是否有債權債務關係及確實
          債權金額。況且被告戊○○在合約書中亦無具名，應無資格向訴外人劉太
          漢請求清償債務。
      ３、被告丙○○雖提出與御將營造股份有限公司之材料訂購合約書，惟僅憑合
          約書是無法證明合約兩造間是否有債權債務關係及確實債權金額。
三、證據：提出八十九年十二月十六日本院民事執行處強制執行金額計算書分配表影
    本為證。
乙、被告方面：
一、聲明：原告之訴駁回。
二、陳述：
（一）被告戊○○部分：
      被告戊○○之子黃１薰與丁國芳、張正義等人合作開設佳鈺營造有限公司（下
      稱佳鈺公司），負責人為洪秋琴，後變更為張正義。佳鈺公司於八十八年四月
      間與御將公司簽訂工程承攬契約，承包御將公司所承攬之中山高速公路台中、
      豐原段拓寬工程之土方施工，並於同年五月初進場施工。由於御將公司週轉不
      靈，致佳鈺公司只取得同年五月份之現金工程款外，同年六、七月之工程款及
      於五月領取七月到期支票均因御將公司退票而無法領取。御將公司退票後為避
      免繼續跳票及成為銀行之拒絕往來戶，即要求往來廠商將所開具支票退還該公
      司以便註銷退票，同時另外簽發二年本票給往來廠商。黃１薰在御將公司退票
      後，便將遭退票之事委由被告戊○○及丁國芳處理，丁國芳認為御將公司已無
      法繼續營運，如再由御將公司開立本票，將來勢必求償無門，遂要求御將公司
      負責人劉太漢之父即被告己○○開立商業本票，發票日為八十六年八月十日，
      到期日為八十八年八月十日，金額八百六十萬元，再由劉太漢背書。
（二）被告丙○○部分：
      被告丙○○於八十八年四月八日與御將公司簽訂碎石級配料材料訂購合約，並
      於同年月開始供料。由於御將公司週轉不靈，致被告丙○○只取得同年五月份
      之現金材料款外，同年六、七月之材料款及於五月領取七月到期支票（約二十
      張支票，合計一千六百五十萬元）均因御將公司退票而無法領取。御將公司退
      票後為避免繼續跳票及成為銀行之拒絕往來戶，即要求往來廠商將所開具支票
      退還該公司以便註銷退票，同時另外簽發由劉太漢背書之本票給往來廠商。後
      來御將公司仍因跳票太多，而遭銀行拒絕往來。被告丙○○遂要求被告己○○
      即劉太漢父親開立發票日為八十六年七月二十五日，到期日為八十八年七月二
      十四日，金額為一千六百五十萬元之本票以為保證。
（三）被告庚○○部分：
      被告庚○○原為漢記建設股份有限公司（下稱漢記公司）之員工，於八十五年
      間原擬購買漢記公司所有位於斗六市○○段約四十五坪之一筆建地，並已分次
      交付二百萬元，後因考慮到該筆土地地形即另有私設道路尚未解決，而取消此
      筆土地交易，是漢記公司本應將該二百萬元退還被告庚○○，惟當時漢記公司
      負責人劉太漢因公司缺錢，遂與被告庚○○協商，將該二百萬元轉借漢記公司
      使用，利息每月二萬元，但該二百萬元迄今尚未償還。八十六年二月左右，因
      漢記公司投資興建市中星大樓，劉太漢又與被告庚○○協商借款六十萬元。八
      十六年六月漢記公司退票，市中星大樓因而停工，八十六年底復工，被告庚○○因擔心大樓如未能完工，就無法索回已借漢記公司使用之二百六十萬元，於
      是再向親友籌措一百萬元供市中星大樓興建使用，又被告庚○○歷次交與公司
      之款項均由會計林玉敏點收。漢記公司為取信被告庚○○，並將大樓業務及收
      款交由被告庚○○負責，同時並由被告己○○與劉太漢父子二人共同開立發票
      日八十六年十二月一日、到期日八十八年十一月三十日、金額三百六十萬元本
      票以為擔保。
（四）被告己○○部分：被告己○○之子劉太漢因經營漢記公司及御將公司不善，致
      於八十六年六月二十七日起遭銀行退票，因此積欠大量工程款、民間借款及銀
      行借款，其中銀行借款因均有設定抵押，故公司不動產部份均遭銀行拍賣以為
      清償，但工程款及民間借款則因公司遭退票後無法有剩餘資金及財產可供償還
      ，致其子劉太漢經常遭人上門索討，被告為協助其子劉太漢安撫債權人，均依
      劉太漢意思簽發本票，是被告丙○○、戊○○、庚○○等三人持有請求參予分
      配之本票確為被告己○○所親自填寫無誤。
三、證據：提出丙○○與御將公司所簽訂之材料訂購合約影本一件、佳鈺公司與御將
    公司所簽訂之工程承攬合約影本一件、佳鈺公司之公司執照及營利事業登記證影
    本各一紙、庚○○第一商業銀行斗六分行存摺影本乙件、本票影本三紙，另聲請
    傳訊證人黃１薰、丁國芳、林玉敏、劉太漢。
丙、本院依職權調本院八十八年度執字第七三二四號卷宗。
    理    由
一、按債權人或債務人對於分配表所載各債權人之債權或分配金額有不同意者，應於
    分配期日一日前，向執行法院提出書狀聲明異議；異議未終結者，為異議之債權
    人或債務人，得向執行法院對為反對陳述之債權人或債務人提起分配表異議之訴
    ；聲明異議人未於分配期日起十日內向執行法為前二項起訴之證明者，視為撤回
    異議之聲明；前項期間，於第四十條之一有反對陳述之情形，自聲明異議人受通
    知之日起算，強制執行法第三十九條第一項、第四十一條第一項前段、第三項前
    段、第四項分別定有明文。又強制執行程序中，債權人或債務人對於分配表聲明
    異議，其他債權人或債務人於分配期日未到場，執行法院未依聲明異議更正分配
    表，而將聲明異議狀對之為送達，其他債權人或債務人就聲明異議為反對陳述者
    ，聲明異議人對反對陳述之其他債權人或債務人提起分配表異議之訴，應類推適
    用強制執行法第四十一條第四項規定。亦即聲明異議人對其他債權人或債務人提
    起異議之訴之十日期間，應自受執行法院通知有反對陳述之日起算，而非自分配
    期日起算。倘聲明異議人已於受執行法院通知之日起十日內提起異議之訴，並向
    執行法院為起訴之證明者，執行法院不得以此已逾分配期日起十日期間，依同法
    條第三項規定，認視為撤回異議之聲明，受訴法院亦不得認異議之訴為不合法。
    蓋執行法院將聲明異議狀送達其他債權人或債務人，並將其他債權人或債務人之
    反對陳述通知聲明異議人，通常情形，須歷相當時日，甚或聲明異議人尚未能於
    分配期日起十日內獲悉有何其他債權人或債務人就聲明異議為反對陳述，而無從
    於此十日內提起異議之訴並為起訴之證明，於此情形若責令聲明異議人提起異議
    之訴及為起訴之證明限於分配期日起十日內為之，則係強人所難，難以保障聲明
    異議人之權益。最高法院八十七年度台上字第二八一九號判決參照。查本院八十
    八年度執字第七三二四號清償債務強制執行事件，因執行法院就被告己○○所有
    坐落斗六市○○○段瓦厝子小段一六八─六號土地及其上建物建號五七號、門牌
    雲林縣斗六市○○路二號之五之房屋予以查封拍賣，執行所得金額一百九十八萬
    元所製作之執行分配表，將被告丙○○之債權列為第一、第六次序，被告戊○○
    債權列為第三、第八次序，被告庚○○債權列為第四、第九次序，原告因認為被
    告參予分配之債權不實，在八十九年十二月十九日分配期日前之同年月十八日具
    狀聲明異議，執行法院未直接更正分配表，並定期於分配期日當日對原告訊問，
    被告等於訊問期日當場表示不同意原告之聲明異議，原告當日未到場，直到九十
    年二月一日收受執行法院通知被告之反對意思後，即於同年二月九日提起本件分
    配表異議之訴及確認債權不存在之事實，業經原告提出本院八十九年十二月十六
    日民事執行處強制執行計算書分配表為證，且為被告所不爭，復經本院調閱本院
    八十八年度執字第七三二四號民事執行卷宗查核屬實，依前開說明及判決意旨，
    應認原告提起本件分配表異議之訴，並未逾越強制執行法第四十一條第四項所定
    十日期間，合先敘明。
二、原告主張：被告己○○年齡已屆六十五歲，僅從事農務工作，為一單純農夫，並
    無使用巨額資金需要，是被告丙○○主張對被告己○○有債權一千六百五十萬元
    、被告戊○○主張對被告己○○有債權八百六十萬元及被告庚○○主張對被告己○○有三百六十萬元債權，顯與事實不符。故爰依民事訴訟法第二百四十七條第
    一項及強制執行法第四十一條第一項規定提起本件訴訟等詞；被告丙○○、戊○○及庚○○三人則均以伊擁有被告己○○之子劉太漢所負責之御將公司或漢記公
    司之債權，因御將公司及漢記公司財務週轉不靈，無法清償欠款，遂要求被告己○○出面簽發本票以為擔保。而被告己○○則以不忍見其子劉太漢屢被債權人上
    門催討債權，遂應其子劉太漢之請求簽發本票予債權人，以解決劉太漢之壓力，
    是被告丙○○、戊○○及庚○○等三人所持有之本票確係其所簽發等語置辯。
三、本件債權人即被告丙○○、戊○○及庚○○三人辯稱伊等擁有被告己○○之子劉
    太漢所負責之御將公司或漢記公司之債權，因御將公司及漢記公司財務週轉不靈
    ，無法清償欠款，遂要求被告己○○出面簽發本票以為擔保之事實，業據被告等
    提出丙○○與御將公司所簽訂之材料訂購合約影本一件、佳鈺公司與御將公司所
    簽訂之工程承攬合約影本一件、佳鈺公司之公司執照及營利事業登記證影本各一
    紙、庚○○第一商業銀行斗六分行存摺影本乙件、本票影本三紙為證，核與被告
    己○○所稱其不忍見其子劉太漢屢被債權人上門催討債權，遂應其子劉太漢之請
    求簽發本票予債權人，以解決劉太漢之壓力之情相符，且經調取本院八十八年度
    票字第七二二、七七０、九五一號本票裁定卷宗核閱無訛，而原告對於前開本票
    影本亦不爭執，且證人劉太漢亦到庭證稱：「被告己○○是伊的父親，另外兩位
    被告丙○○、戊○○是伊的包商，被告庚○○是伊公司的職員。」，「伊承包中
    山高的拓寬工程，丙○○，戊○○有承包此部份工程，以前是工務部在處理，公
    司在八十六年六、七月間出現財物問題，後來公司的員工都離職，包商就直接找
    我，丙○○是直接向我公司承包，我有對過債權，丙○○有十幾張退票，因公司
    倒閉，大部分人不要公司本票，故找我開本票，因我父親名下有房屋及土地。八
    十六年六、七、八、九、十月份之支票收回來，均交回銀行，大部分是第一銀行
    的票，因第一銀行是我貸款主要銀行。」，「一千六百五十萬元本票是我父親開
    給丙○○的，確實有債權債務存在。」，「三百六十萬元本票是我父親開給庚○○的，確實有債權債務存在。」，「庚○○部分是我向他借錢，一開始是他向我
    們買地，後來解約，我沒錢退，就跟他借，後來又陸陸續續跟他借，最後結算結
    果是三百六十萬元，本票是我和我父親為共同發票人。」，「八百六十萬元本票
    是我父親己○○開給戊○○，我背書。」「承包我公司中山高拓寬工程是戊○○
    的兒子黃１薰及丁國芳合夥所開設之公司，我公司財務出狀況時，是戊○○與丁
    國芳來找我處理，為解決我公司債務，戊○○與丁國芳要我父親開本票，然後我
    背書。」等語；另證人丁國芳亦到庭證稱：「黃１薰是做碎石級配，我做營造，
    黃１薰找我一起承攬御將公司所做中山高拓寬工程，因為御將公司要求開發票，
    所以去申請公司執照，名稱為佳鈺公司，後來御將公司出問題，找我們去協商，
    因我們怕沒有保障，所以我與戊○○一起找劉太漢及他父親己○○處理，我知道
    己○○名下有土地，且御將公司已遭退票，我不要御將公司本票，故請己○○開
    本票，劉太漢背書，金額是八百六十萬元，此金額是我與黃１薰共有的，而當時
    所收的支票均已退還御將公司。」等語。按股份有限公司，指七人以上股東所組
    織，全部資本分為股份，股東就其所認股份，對公司負其責任之公司。是理論上
    ，股份有限公司所負債務應與股東個人無關，惟於實務上，債權人為確保其債權
    ，通常要求公司負責人對公司債務出面負連帶保證責任，要求在公司之債信不佳
    狀況下，債權人對公司所開立之票據毫無信心，亦無興趣，大多因而轉請公司負
    責人另行提供其他保證，以確保債權。又於實務上，當支票發票人再發生存款不
    足，致其所開立票據遭退票時，經常會與執票人協商，請執票人先將被退支票歸
    還，以便向付款人註銷退票記錄，以避免成為拒絕往來戶，影響發票人信譽。是
    被告丙○○、戊○○及庚○○三人抗辯其之所以擁有被告己○○所開立之本票，
    是因由劉太漢所負責之御將公司或漢記公司欠其錢，但該二公司之財務週轉失靈
    ，只好先將其手中持有之支票先歸還該二公司，以便註銷退票，然後轉請找劉太
    漢父親己○○另行開立本票以為擔保等事實，堪信為真實。
四、按第三人與債權人訂立契約承擔債務人之債務者，其債務契約於契約成立時，移
    轉於第三人。民法第三百條定有明文。又債務承擔契約係以第三人與債權人互相
    意思表示一致，其契約即為成立，不必得債務人之同意，故債務人縱對本件債務
    承擔契約不同意，亦不影響該契約之成立。最高法院五十二年台上九二五號著有
    判例。本件就前所述，被告丙○○提供碎石級配料予御將公司而對御將公司擁有
    一千六百五十萬元債權，被告戊○○之子黃１薰所投資之佳鈺公司因承攬御將公
    司中山高拓寬工程而對御將公司擁有八百六十萬元債權，被告庚○○因借款予漢
    記公司而對漢記公司擁有三百六十萬元之債權，後因漢記公司及御將公司財務週
    轉不靈，被告丙○○、戊○○、庚○○遂轉請求該二公司之負責人劉太漢出面處
    理，而被告己○○因不忍見其子劉太漢為債權人登門索債，遂同意債權人之請求
    ，開具前揭三張本票，來為御將公司及漢記公司承擔債務，自為法所許；原告空
    言主張被告己○○已年屆六十五歲，僅從事農務工作，為一單純農夫，並無使用
    鉅額資金需要，其與被告丙○○、戊○○、庚○○間並無債權之存在云云，並無
    舉證以實其說，其主張難以採信。
四、綜上所述，被告丙○○、戊○○、庚○○辯稱其與被告己○○間確有如上之債權
    存在，尚堪採信，原告主張其等間之債權不存在，自屬無據，從而，原告主張被
    告丙○○、戊○○及庚○○三人對被告己○○之債權不存在，並請求刪除本院八
    十八年度執字第七三二四號清償債務強制執行事件之民國八十九年十二月十六日
    分配表所列參予分配之分配款，為無理由，應予駁回。
五、本件判決基礎已臻明確，兩造其餘之攻擊防禦方法及訴訟資料經本院斟酌後，亦
    與判決不生影響，無一一論列之必要，被告請求傳訊證人林玉敏亦無必要，併予
    敘明。
據上論結，原告之訴為無理由，依民事訴訟法第七十八條，判決如主文。
中  華      民      國    九十      年      五      月    二十二        日
                                    臺灣雲林地方法院民事庭
~B法      官  黃瑞井
右為正本係照原本作成
如對本判決上訴須於判決送達後二十日內向本院提出上訴狀。（須附繕本）
中      華      民      國    九十      年      五      月    二十二    日
~B法院書記官  吳丕顯


司法院資訊處製作；財團法人民間司法改革基金會備份。
